【裁判字號】    88,上,1285
【裁判日期】    890315
【裁判案由】    損害賠償
【裁判全文】
臺灣高等法院民事判決  八十八年度上字第一二八五號
      上  訴  人  甲○○
      被上訴人    乙○○
                  丙○○
      右二人共同
      訴訟代理人  詹益煥律師
右當事人間請求損害賠償事件，上訴人對於中華民國八十八年六月十日臺灣士林地方
法院八十七年度訴字第一七二號第一審判決提起上訴，本院判決如左：
    主    文
上訴駁回。
第二審訴訟費用由上訴人負擔。
    事    實
甲、上訴人方面：
一、聲明：(一)原判決廢棄。(二)被上訴人應給付上訴人乙○○新台幣（以下同）八十九
    萬六千元，及自起訴狀繕本送達被上訴人乙○○翌日起至清償日止，按年息百分
    之五計算之利息。(三)被上訴人二人應自民國八十五年二月一日起迄八十五年二月
    五日止，按日連帶給付上訴人二萬八千元暨自起訴狀繕本送達被上訴人翌日起至
    清償日止，按年息百分之五計算之利息。(四)上訴人願供擔保，請准宣告假執行。
二、陳述：除與原判決記載相同者，茲引用之外，補稱：
    (一)兩造買賣土地之總價金二千八百萬元，實則土地款僅二百萬元（因係山坡地）
      ，餘款二千六百萬元係挖土石將土地整平及造擋土牆，將山坡地變成建地之工
      程費用，此由契約書約定被上訴人取得上訴人給付之頭期款六百萬元，被上訴
      人即需施工挖出土石，土地整平達百分之七十時再向上訴人請求三百萬元，足
      證土地不值錢，值錢者乃將土地變成建地。又契約書批明事項一及註四均載明
      「不平不計價款」，故被上訴人應將八百坪之平地變成建地。始為每坪三萬五
      千元。契約書上出賣之土地標示為桃園縣楊梅鎮○○○段二一－二一地號面積
      一千六百三十六平方公尺及同段二一－二０地號面積一千六百五十一平方公尺
      應有部分二分之一，另於八十四年六月二十二日口頭追加為二一－二０地號土
      地全部出售，因「土地不平不計價款」，故八百坪土地之原始價格為零元。
    (二)八十五年六月二十四日之協議書及八十五年八月十三日之合意書，僅限於八十
      五年十一月三日前履行（即土地分割出來後六十日內）。被上訴人未能履行前
      揭協議書及合意書，要求依兩造八十四年六月二十一日之不動產契約書履行，
      上訴人分別於八十五年十月十七日及八十六年三月四日以郵局存證信函向被上
      訴人撤銷協議書及合意書之效力，並表示雙方恢復以不動產買賣契約書為準。
    (三)被上訴人僅塗銷抵押權，並未清償債權。
乙、被上訴人方面：
一、聲明：(一)駁回上訴。(二)如為不利於被上訴人之判決請准供擔保宣告免為假執行。
二、陳述：除與原判決記載相同者，茲引用之外，補稱：
    (一)上訴人於原審起訴請求損害賠償，係依據雙方八十四年六月二一日簽立之不動
      產買賣契約書批明事項第二條約定，經原審行使闡明權，乃係請求給付違約金
      。
    (二)上訴人向被上訴人買受之土地合計二千四百六十一點五平方公尺，被上訴人僅
      付六百萬元，被上訴人將上開二筆土地所有權全部移轉登記為上訴人所有，嗣
      雙方為整平土地觀點不同有所爭執，協議以上訴人已付之六百萬元買受一千零
      六十平方公尺（約折合三百二十坪），已過戶剩餘土地移轉歸還被上訴人，其
      後土地於八十五年七月二十五日分割登記情形如次：
      1.原二一－二○地號（面積一、六五一平方公尺）分割為新二一－二○地號一
        千一百十七平方公尺，增加二一－二二地號面積五三四平方公尺。
      2.原二一－二一地號（面積一、六三六平方公尺）分割為新二一－二一地號一
      千零九平方公尺，增加二一－二三地號面積五二七平方公尺，其中二一－二
        二地號五三四平方公尺、二一－二三地號五二七平方公尺，合計一、○六一
        平方公尺已登記為上訴人所有，其餘二一－二○地號、二一－二二地號應移
        轉登記歸還被上訴人，嗣為銀行抵押貸款事宜，雙方又簽立八十五年八月十
        三日之合意書，就有關土地整平土地逾期罰款均未為約定記載，顯見協議書
        及合意書已免除整平土地之逾期罰款。復經合意書之見證人林展宇（林肅靜
        ）於八十八年十二月十六日到庭證稱「寫合意書就無逾期罰款問題，問題解
        決了」，原審以「二造已以嗣後訂立之協議書及合意書更新原契約之內容，
        則上訴人自不得再依原訂之不動產買賣契約書約定向被上訴人請求整平土地
        之逾期罰款」為判，洵屬適當。
    (三)有關塗銷銀行抵押權登記事宜，八十五年八月十三日合意書有左錄記載：
    1.二一－二０地號及二一－二一地號土地二筆移轉過戶聲請書用印後，於甲方
        （指上訴人）先行清償中小企銀忠孝分行之第二胎貸款塗銷後交由見證人三
        人共同保管持有時，乙○○、丙○○負責清償第一順位六信之貸款，原設定
        於同段二一－二二及二一－二三地號上之債額。
      2.本件限期於甲方清償二胎債務交出證件放置於見證人之處起算六十天內，乙
        方（指被上訴人）應完成塗銷六信設定抵押權於二一－二二及二一－二三地
        號之債務。
    (四)未分割前原二一－二０地號及二一－二一地號八四年九月二九日移轉登記為上
      訴人所有後，銀行抵押權設定登記情形如左：
      1.第一順位新竹市第六信用合作社，八四年九月二九日抵押權登記最高限額六
        百萬元，債務人甲○○、乙○○。
      2.第二順位台灣中小企業銀行八五年一月十六日抵押權登記最高限額五百萬元
      ，債務人甲○○。
    (五)上訴人於八五年八月二一日為部分清償，因而塗銷新二一－二０地號，二一－
      二一地號之抵押權登記，有台灣中小企業銀行所發八五年債務部分清償證明書
      一紙為證，故應過戶歸還被上訴人之此二筆新地號土地謄本已無台灣中小企業
      銀行之抵押權登記。
    (六)被上訴人亦為部分清償，經新竹市第六信用合作社蓋章同意「擔保物減少」（
      上訴人亦有蓋章），有楊梅地政事務所八五年十月十七日收件之他項權利變更
      契約書二紙可證。故被上訴人保留之新二一－二二地號及二一－二三地號之土
      地謄本已無新竹市第六信用合作社之抵押權登記。
    (七)綜上足見，上訴人依合意書約定先於八五年八月二一日為部分清償而塗銷新二
      一－二０地號及二一─二一地號之台灣中小企業銀行之抵押權登記，被上訴人
      亦依約後於八五年十月十七日塗銷新二一－二二地號及二一－二三地號之新竹
      市第六信用合作社之抵押權登記，八五年八月二一日至八五年十月十七日相隔
      五十七天，在合意書約定之六十天之內，被上訴人並無違約。上訴人主張被上
      訴人未於六十天內塗銷新二一－二二地號及二一－二三地號之新竹市第六信用
      合作社之抵押權，並不足採，所謂解除契約（指協議書及合意書）應不生效力
      。
    理    由
一、上訴人主張其於民國八十四年六月二十一日向被上訴人二人買受坐落桃園縣楊梅
    鎮○○○段二一─二０及二一─二一地號土地二筆，面積分別為一千六百五十一
    平方公尺及一千六百三十六平方公尺，約定價金為二千八百萬元，被上訴人應於
    八十四年十二月三十日把出賣之土地整平交予上訴人，逾期以總價款每日千分之
    一作為逾期罰款。被上訴人自訂約後，迄未將土地整平並交付上訴人占有，依約
    被上訴人應給付上訴人逾期之罰款，其中自八十四年十二月三十一日起至八十五
    年一月三十一日止共三十二日之罰款為八十九萬六千元，已經上訴人聲請對被上
    訴人丙○○發支付命令確定，僅再請求被上訴人乙○○為該部分之給付；另八十
    五年二月一日起迄同月五日止部分，亦應由被上訴人二人連帶給付上訴人每日二
    萬八千元之逾期罰款。上訴後另主張系爭土地之價值在於將平地變成建地，八百
    坪土地之原始價格應為零元，被上訴人未能履行八十五年六月二十四日及同年八
    月十三日之協議書、合意書，要求兩造再依八十四年六月二十一日之不動產契約
    書履行，且上訴人已於八十五年十月十七日及八十六年三月四日撤銷前開協議書
    、合意書之效力（其真意應係解除契約），雙方回復以不動產買賣契約書為準。
二、被上訴人則以：兩造約定上訴人應於土地整平百分之七十時再給付三百萬元，於
    取得使用執照三天內，支付一千一百萬元，上訴人已於八十四年九月二十九日將
    土地之所有權移轉登記予上訴人，並已完成土地之整平作業，經桃園縣政府驗收
    合格，核發雜項土地使用執照，惟上訴人迄今僅支付六百萬元，而未履行上開之
    付款條件，被告自得拒絕上訴人之請求；又上訴人於取得本件土地之移轉登記後
    ，已無支付餘款之能力，被上訴人乃應上訴人之要求更定契約內容，於八十五年
    六月二十四日及八月十三日再與上訴人簽訂協議書及合意書，由上訴人以已付之
    六百萬元買受被上訴人所有臨縱貫路之一千零六十平方公尺土地，是兩造最終僅
    以六百萬元買賣並點交土地，縱有逾期罰款之情事，上訴人亦應按此比例為請求
    。又上訴人請求之違約金過高，應予酌減為百分之一。再兩造間之契約，並無被
    上訴人應負連帶責任之約定，上訴人就八十五年一月三十一日以前之逾期罰款，
    已對被上訴人丙○○取得確定之支付命令，並開始對被上訴人丙○○之財產為強
    制執行，自不應再對被上訴人乙○○為同一請求；至八十五年二月一日至五日之
    罰款，上訴人請求被上訴人二人連帶給付亦無理由。另，被上訴人已依約塗銷抵
    押權登記，上訴人不得解除契約（指協議書及合意書）等語，資為抗辯。
三、上訴人主張其於八十四年六月二十一日向被上訴人二人買受坐落桃園縣楊梅鎮○
    ○○段二一─二０及二一─二一地號土地二筆，面積分別為一千六百五十一平方
    公尺及一千六百三十六平方公尺，約定價金為二千八百萬元，被上訴人應於八十
    四年十二月三十日把出賣之土地整平交予上訴人，逾期以總價款每日千分之一作
    為逾期罰款之事實，為被上訴人自認，且有上訴人提出之不動產買賣契約書為證
    ，自應認係真實。
四、上訴人另主張被上訴人未依約將買賣之土地整平交付，被上訴人則辯稱其早已將
    土地整平，並提出照片及桃園縣政府工務局核發之雜項執照為證，雙方各執一詞
    。惟查兩造於訂立本件之買賣契約後，另於八十五年六月二十四日訂立協議書，
    約定「緣楊梅水流東段地號二一─二０、二一─二一面積共計貳捌柒平方公尺
    ，因買賣事宜，共同協議由甲方甲○○，乙方乙○○、丙○○達成協議事項如下
    ：一、甲方已付之買賣價金新台幣陸佰萬元正，乙方同意以前開貳筆地號（面寬
    約三十五米），分割壹仟零陸拾平方公尺，臨縱貫路部分之土地予甲方。．．．
    」，旋該二筆土地於八十五年七月二十五日辦理土地分割，由原二一─二０地號
    （一六五一平方公尺）分割為二一─二０地號（一一一七平方公尺）及二一─二
    二地號（五三四平方公尺）土地，原二一─二一地號（一六三六平方公尺）分割
    為二一─二一地號（一一○九平方公尺）及二一─二三地號（五二七平方公尺）
    土地（參原審卷第一一一至一一八頁），嗣兩造再於八十五年八月十三日訂立合
    意書，約定「雙方因買賣土地事宜，合意將楊梅鎮○○○段二一─二０及二一─
    二一地號土地二筆辦理過戶應用之印信、證件、印鑑證明、移轉過戶聲請書用印
    後，於甲方先行清償中小企銀忠孝分行之第二胎貸款塗銷後交由見證人楊偉民、
    彭秋珠、李相琪三人共同保管持有時，乙○○、丙○○負責清償第一順位六信之
    貸款，原設定於同段二一─二二、二一─二三地號上之債權額，嗣後始得將過戶
    應用證件等准許乙方辦理過戶移轉登記，將二一─二０及二一─二一地號二筆土
    地辦理登記予乙方。」有被上訴人提出上訴人不爭執為真正之協議書、合意書及
    土地登記簿謄本在卷可稽，被上訴人所辯兩造已以嗣後訂立之協議書及合意書更
    新原買賣契約之內容，尚無不合。
五、上訴人雖主張兩造所立之協議書及合意書內容，並未涉及逾期罰款之約定，是雙
    方並未以協議書或合意書免除或讓步原約定之逾期罰款，被上訴人仍有依原不動
    產買賣契約約定，給付逾期罰款之義務云云。查，兩造於訂立不動產買賣契約書
    後，即因土地整平及付款之事發生爭執，故被上訴人於八十四年十二月二十六日
    及八十五年一月十一日致上訴人之存證信函稱「按與台端訂立買賣．．．土地整
    平出售乙案，業經完成契約書第四條第四款之整平土地達購買面積之百分之七十
    時台端應支付新台幣佰萬元正，然迄未見台端前來支付該款。．．．」及「迭
    次催告台端履行買賣楊梅水流東段二一─二０及二一─二一地號土地應行遵守契
    約之督促。．．．今特予再行催告台端務必於本月十五日星期一到達現場。由測
    量機關派員於當日下午二時測量後當場點交土地．．．」等詞，上訴人於八十六
    年一月二十二日回函予被上訴人亦稱「據測量結果，黃色所示部分．．．雖已整
    平為平台尚未如約整為平地部分．．．據元月十六日實測結果即已證明係台端未
    能按照契約批明事項．．．，應請依約履行。」等語，有被上訴人提出上訴人不
    爭執為真正之存證信函在卷可憑，兩造於發生上開爭執後，乃於八十五年六月二
    十四日及八月十三日訂立協議書及合意書，最後雙方同意以上訴人已支付之六百
    萬元向被上訴人買受該二筆土地臨縱貫路之一千零六十平方公尺，解決爭執。兩
    造訂立協議書及合意書之目的，既在處理兩造因整平土地及付款金額之爭端，且
    該協議書及合意書均未有關於整平土地逾期罰款之約定，應認兩造實已以嗣後訂
    定之協議書及合意書免除原定整平土地之逾期罰款。否則被上訴人於八十五年六
    月二十四日與上訴人訂立協議書之時，若尚未整平土地，已應給付上訴人四百九
    十五萬六千元之逾期罰款，上訴人就其中八十四年十二月三十一日起至八十五年
    一月三十一日止，對被上訴人丙○○之逾期罰款部分，並早已向原法院聲請核發
    支付命令，豈有可能不要求就此部分逾期罰款在協議書上訂明之理。此外，證人
    即兩造合意書上之見證人林肅敬（即合意書上簽其慣稱之姓名林展宇）亦到庭證
    稱兩造簽立合意書就沒有逾期罰款問題（本院卷第一○八頁），被上訴人所辯兩
    造已經更定契約之內容，上訴人不得再向被上訴人請求給付原契約所訂之逾期罰
    款，應足採取。
六、上訴人雖又主張因被上訴人違約，其已於八十五年十月十七日及八十六年三月四
    日以郵局存證信函解除與被上訴人所簽定之協議書及合意書，並通知雙方恢復以
    不動產買賣契約書為準。是應審究者，厥為被上訴人有無違約，上訴人有無解除
    契約之原因？上訴人係以被上訴人未於簽立合意書起之六十天內塗銷抵押權為由
    解除契約。查，八十五年八月十三日合意書記載：「二一－二０地號及二一－二
    一地號土地二筆移轉過戶聲請書用印後，於甲方（指上訴人）先行清償中小企銀
    忠孝分行之第二胎貸款塗銷後交由見證人三人共同保管持有時，乙○○、丙○○
    負責清償第一順位六信之貸款，原設定於同段二一－二二及二一－二三地號上之
    債額。嗣後始得‧‧‧辦理過戶移轉登記。本件限期於甲方清償二胎債務交出證
    件放置於見證人之處起算六十天內，乙方（指被上訴人）應完成塗銷六信設定抵
    押權於二一－二二及二一－二三地號之債務」。未分割前原二一－二０地號及二
    一－二一地號八十四年九月二十九日移轉登記為上訴人所有後，銀行抵押權設定
    登記情形係1.第一順位權利人新竹市第六信用合作社，八四年九月二九日抵押權
    登記最高限額六百萬元，債務人甲○○、乙○○。2.第二順位台灣中小企業銀行
    八十五年一月十六日抵押權登記最高限額五百萬元，債務人甲○○。有八十五年
    一月十九日列印之土地謄本附卷可稽（本院卷第一七二頁）；上訴人於八十五年
    八月二十一日為部分清償，因而塗銷新二一－二０地號，二一－二一地號之抵押
    權登記，有台灣中小企業銀行所發八十五年債務部分清償證明書一紙為證（本院
    卷一七六頁），應過戶歸還被上訴人之該二筆新地號土地謄本於八十六年十一月
    二十五日列印時已無台灣中小企業銀行之抵押權登記（本院卷一七七頁）；被上
    訴人亦依約於八十五年十月十七日為部分清償，經新竹市第六信用合作社蓋章同
    意「擔保物減少」，有桃園縣楊梅地政事務所八十五年十月十七日收件之他項權
    利變更契約書二紙及八十六年十一月二十五日列印之新二一－二二地號及二一－
    二三地號土地謄本已無新竹市第六信用合作社之抵押權登記為證（本院卷一八一
    至一八六頁）。上訴人於八十五年八月二十一日塗銷笫二順位之抵押權登記，而
    被上訴人於八十五年十月十七日塗銷第一順位抵押權，相隔五十七天，在合意書
    約定之六十天之內，被上訴人並未違約，上訴人自不得解除契約，既未發生解除
    契約之原因，則上訴人主張其於八十五年十月十七日及八十六年三月四日以存證
    信函通知被上訴人解除契約，自不生效力。至於上訴人另又主張被上訴人只塗銷
    抵押權，未清償債權，核與抵押權係擔保物權之性質不符，洵無足取。
七、綜上所述，兩造已以嗣後訂立之協議書及合意書更新原契約之內容，而上訴人主
    張解除協議書及合意書又不生效力，則上訴人自不得再依原先訂定之不動產買賣
    契約書約定向被上訴人請求逾期罰款，是則原審為上訴人敗訴之判決及駁回其假
    執行之聲請，於法並無不合。上訴意旨指摘原判決不當，求予廢棄改判，為無理
    由，應予駁回其上訴。
八、本件之事證已明，兩造之其餘陳述及所提證據，經審酌後，認與本件之爭點無涉
    ，故不一一論列，併予敘明。
九、據上論結，本件上訴為無理由，依民事訴訟法第四百四十九條第一項、第七十八
    條，判決如主文。
中      華      民      國    八十九    年      三      月      十五    日
                                民事第九庭
                                    審判長法  官  吳  謙  仁
                                          法  官  林  樹  埔
                                          法  官  蘇  瑞  華
右正本係照原本作成。
如不服本判決，應於收受送達後二十日內向本院提出上訴書狀，其未表明上訴理由者
，並應於提出上訴後二十日內向本院補提理由書狀（均須按他造當事人之人數附繕本
），且依後附民事訴訟法第四百六十六條之一規定辦理。
中      華      民      國    八十九    年      三      月      十七    日
                                          書記官  賴  以  真
附錄：
民事訴訟法第四百六十六條之一：
對於第二審判決上訴，上訴人應委任律師為訴訟代理人，但上訴人或其法定代理人具
有律師資格者，不在此限。
上訴人之配偶、三親等內之血親、二親等內之姻親，或上訴人為法人、中央或地方機
關時，其所屬專任人員具有律師資格其經法院認為適當者，亦得為第三審訴訟代理人
。
第一項但書及第二項情形，應於提起上訴或委任釋明之。
上訴人未依第一項、第二項規定委任訴訟代理人，或雖依第二項委任，法院認為不適
當者，第二審法院應定其先命補正。逾期未補正亦未依第四百六十六條之二為聲請者
，第二審法院應以上訴不合法裁定駁回之。


司法院資訊處製作；財團法人民間司法改革基金會備份。
